【裁判字號】    98,聲判,1
【裁判日期】    980409
【裁判案由】    聲請交付審判
【裁判全文】
臺灣新竹地方法院刑事裁定               98年度聲判字第1號
聲  請  人
即  告訴人  大同公寓大廈管理維護企業有限公司
            大同保全股份有限公司
共      同
法定代理人  乙○○
共同代理人  李晉安律師
被      告  甲○○
上列聲請人即告訴人因告訴被告業務侵占等案件，經臺灣新竹地
方法院檢察署檢察官於民國97年5 月9 日以97年度偵字第3144號
為不起訴處分，聲請人不服，聲請再議，經臺灣高等法院檢察署
發回續行偵查，復經臺灣新竹地方法院檢察署檢察官以97年度偵
續字第65號為不起訴處分，聲請人仍不服，又聲請再議，嗣經臺
灣高等法院檢察署檢察長於97年11月14日以97年度上聲議字第
6075 號 處分書駁回再議，聲請人不服，聲請交付審判，本院裁
定如下：
    主  文
聲請駁回。
    理  由
一、按告訴人不服上級法院檢察署檢察長或檢察總長認再議為無
    理由而駁回之處分者，得於接受處分書後10日內委任律師提
    出理由狀，向該管第一審法院聲請交付審判；法院認為交付
    審判之聲請不合法或無理由者，應駁回之；又法院為前項裁
    定前得為必要之調查，刑事訴訟法第258 條之1 、第258 條
    之3 第2 項前段、第3 項，分別定有明文。次按向法院聲請
    交付審判係對於「檢察官不起訴或緩起訴裁量權」制衡之一
    種外部監督機制，法院僅在就檢察官所為不起訴或緩起訴之
    處分是否正確加以審查，以防止檢察機關濫權，依此，法院
    就聲請交付審判案件之審查，所謂「得為必要之調查」，其
    調查證據之範圍，自應以偵查中曾顯現之證據為限，不可就
    告訴人新提出之證據再為調查，亦不可蒐集偵查卷以外之證
    據，否則無異使刑事訴訟法第260 條之規定淪為具文，亦有
    違交付審判僅在制衡檢察機關濫權不起訴處分之立法意旨。
    且參照本條之立法目的係為對於檢察官起訴裁量之制衡，除
    貫徹檢察機關內部檢查一體之原則所含有之內部監督機制外
    ，另宜有檢察機關以外之監督機制，由法院保有最終審查權
    而介入審查，以提供告訴人多一層救濟途徑（刑事訴訟法第
    258 條之1 立法理由參照）。從而，交付審判之制度雖賦予
    法院於告訴人交付審判之聲請裁定准否前，可依同法第258
    條之3 第3 項規定為「必要之調查」，然法院於審查交付審
    判之聲請有無理由時，應以審酌告訴人所指摘不利被告之事
    證未經檢察機關詳為調查或斟酌，或不起訴處分書所載理由
    違背經驗法則、論理法則及證據法則為限，方符本條係為制
    衡檢察官起訴裁量權之立法意旨。
二、次按犯罪事實應依證據認定之，無證據不得認定其犯罪事實
    ，刑事訴訟法第154 條第2 項定有明文；又告訴人之告訴，
    係以使被告受刑事訴追為目的，是其陳述是否與事實相符，
    仍應調查其他證據以資審認；而犯罪事實之認定，應憑證據
    ，如未能發現相當證據，或證據不足以證明，自不能以推測
    或擬制之方法，以為裁判基礎；另認定不利於被告之事實，
    須依積極證據，苟積極證據不足為不利於被告事實之認定時
    ，即應為有利於被告之認定，更不必有何有利之證據（最高
    法院40年台上字第86號及30年上字第816 號判例意旨足資參
    照）。又按刑法上業務侵占罪之成立，係以行為人將其業務
    上持有他人之物，嗣後變異其持有意思為不法所有之意思為
    其要件，故業務侵占罪之客體，係以行為人因業務關係而持
    有他人之物為前提；又刑法上背信罪之成立，則係以為他人
    處理之事務時，意圖為自己或第三人不法之利益，而為違背
    其任務之行為，為其前提。
三、本件聲請人即告訴人大同公寓大廈管理維護企業有限公司（
    下稱大同管理公司）、大同保全股份有限公司（下稱大同保
    全公司），認被告甲○○涉犯業務侵占、背信罪嫌，向臺灣
    新竹地方法院檢察署提出告訴，經該署檢察官偵查後於民國
    97年5 月9 日以97年度偵字第3144號為不起訴處分，聲請人
    不服，聲請再議，經臺灣高等法院檢察署發回續行偵查，復
    經同署檢察官以97年度偵續字第65號為不起訴處分，聲請人
    不服，聲請再議，嗣經臺灣高等法院檢察署檢察長認再議聲
    請無理由，於97年11月14日以97年度上聲議字第6075號處分
    書駁回再議，茲聲請人大同公寓大廈管理維護企業有限公司
    、大同保全股份有限公司於同年12月5 日收受前開處分書，
    於同年12月12日委任代理人李晉安律師向本院聲請交付審判
    等情，復有臺灣高等法院檢察署送達證書、刑事交付審判聲
    請狀、刑事委任書狀各1 紙在卷可稽。是聲請人本件聲請交
    付審判，合於首揭法律規定，先予敘明。
四、聲請人聲請交付審判意旨略以：
  (一)被告甲○○係址設新竹市○○路○ 段126 號10樓之7 「甲○
    ○會計事務所」負責人，平日依法受客戶委任代為處理會計
    事務，係一有數10年經驗之專業人士，並自94年11月間起，
    受聲請人大同管理公司、大同保全公司委任，代為辦理營業
    稅申報及繳納事宜，明知聲請人2 公司負責人乙○○於95年
    11月16日代表聲請人2 公司匯至被告申設於華南商業銀行大
    眾分行帳號000000000000號帳戶內之現金新臺幣（下同）58
    ,990 元 ，係乙○○依「甲○○會計事務所」職員李詩儀傳
    真請款明細表指示，代表告訴人2 公司繳納之聲請人2 公司
    95年9 月、10月之營業稅款，要難以聯繫失當及與民事債權
    債務之法律關係，混淆被告所涉之背信及侵占罪責，否則委
    任人以應繳之國家稅捐委請專業人士代為處理，難道會無法
    分辨何者是稅捐，何者之債權債務嗎？本件從匯款之紀錄及
    證人李詩儀先前之證詞以及聲請人所匯之款項，被告為一專
    業人事，所匯款項為58,990元整，試問清償借款依一般經驗
    豈會匯入58,990元，被告陳稱完全不知悉匯入之款項為國家
    稅捐根本是卸責之詞，並以一般對專業人士之認知，當不能
    以證人李詩儀未告知及聯繫失當推卸責任，更何況該匯款係
    繳交國家稅捐，倘若受任之人皆能以聯繫失當及與民事債權
    債務法律關係作為涉犯不法之擋箭牌，故被告既係一會計事
    務所專業記帳人士，何來無法分辨何者為帳務，又何者為國
    家稅捐。
  (二)臺灣高等法院檢察署發回續行偵查後，被告在偵查時自承向
    聲請人收取之勞務費及停業應繳之稅款部分皆知悉，證人李
    詩儀亦證述有向被告告知關於聲請人所匯款項需繳交稅款用
    ，且聲請人所匯款項皆係依照被告開立之金額分別為匯款，
    所匯之款項就應繳之稅款皆完全符合，詎檢察官竟完全捨棄
    不用，如此對被告不利之證詞竟在此次不起訴處分隻字未提
    ，反而執先前不起訴內容所謂聯繫失誤，且被告推卸證人李
    詩儀並未向其說明為採信之詞，此完全以對被告所陳有利部
    分為判斷，不利被告之證詞完全推翻。本件自始至終被告之
    犯行皆相當明確，續偵查並接辦之檢察官顯然輕忽證人李詩
    儀先前之證詞，告訴人2 公司所匯95年9 月、10月之記帳費
    共8,000 元及辦理停業之費用共8,000 元，合計16,000元，
    如此清楚之費用被告怎會不知道告訴人匯款（非乙○○以個
    人清償債務）58,990元之性質，一看即知係支付稅款，難道
    一般清償債務會支付萬元之後之8,990 元嗎？該款項正符合
    聲請人2 公司應繳之稅款，根本不是清償借款。被告其於95
    年12月間核對事務所帳目時，發現乙○○有將58,990元匯至
    本件帳戶，其認為該筆款項係乙○○為償還上開欠款餘額所
    匯，且被告辯稱：所謂58,990元之金額根本不是餘額，而係
    被告為圖卸其刑事責任，硬是將聲請人之負責人乙○○所匯
    之95年9 、10月應繳之營業稅（即大同保全公司之19,505元
    及大同管理公司39,485元），合計58,990元侵占入己，另關
    於勞務費、2 公司辦理停業之費用各8,000 元，聲請人公司
    也於95年11月30日匯予被告指定之帳戶，此筆款項為何證人
    李詩儀於發回續行偵查前皆故意不為提出，該筆款項與原先
    所匯款項合計74,990元，非常明顯的是辦理2 公司之申報營
    業稅及勞務支出之費用，由此可見，證人李詩儀所陳聯繫失
    誤純粹是替被告脫罪，更何況證人李詩儀目前仍是被告員工
    ，是以，證人李詩儀之證詞顯有袒護被告情狀，而不可採信
    。
  (三)綜上所述，係一般常識即可看出被告之說詞與證人李詩儀之
    證詞係狡飾之詞，而認被告涉犯刑法之業務侵占、背信罪嫌
    。為此，爰聲請法院交付審判，重新審理本案云云。
五、經查：
  (一)被告固坦承有前開時間，受聲請人大同管理公司及大同保全
    公司委任代為辦理營業稅申報及繳納事宜，且有收受乙○○
    於95年11月16日匯至本件帳戶之58,990元，而乙○○為告訴
    人2 公司之負責人之事實，惟堅決否認有何業務侵占或背信
    犯行，辯稱：乙○○前曾向其借款200,000 元，並於95年10
    月25日以聲請人大同保全公司名義開立面額200,000 元之支
    票給其以償還上開借款，惟該支票屆期因存款不足而遭退票
    ，乙○○遂於96年11月初，交付勞力士手錶1 只給其以抵償
    借款，惟其僅同意以該手錶抵償120,000 元債款，嗣其於95
    年12月間核對事務所帳目時，發現乙○○有將58,990元匯至
    本件帳戶，其認為該筆匯款係乙○○為償還上開欠款餘額所
    匯；乙○○及其事務所職員李詩儀均未通知其該筆匯款係告
    訴人2 公司要繳納營業稅之款項，其並無侵占或背信之意圖
    等語。
  (二)而被告甲○○係址設新竹市○○路○ 段126 號10樓之7 「甲
    ○○會計事務所」之負責人，且自民國94年11月間起，受聲
    請人大同管理公司、大同保全公司委任，代為辦理營業稅申
    報及繳納事宜，聲請人2 公司負責人乙○○分別於95年11月
    16日、11月30日以大同保全公司名義匯款58,990元、16,000
    元至甲○○會計事務所所開立華南商業銀行大眾分行帳號00
    0000000000號帳戶，聲請人2 公司之代表人乙○○曾開立發
    票人為大同保全公司面額為200,000 元之支票1 紙交予被告
    ，經提示後遭退票等事實，業據被告於偵查中所自承，核與
    聲請人之指稱相符，復有華南商業銀行全行通收存款憑條副
    根、付款人為新竹國際商銀支票暨退票理由單（見96年度他
    字第2365號卷第6 頁、第68頁）在卷可按，是上開事實堪信
    為真。
  (三)聲請人雖指稱被告係專業人士怎會不知道告訴人匯款性質並
    非乙○○以個人清償債務，且所匯款項58,990元一看即知係
    支付稅款，怎可能一般清償債務會支付萬元之後之8,990 元
    云云。惟證人李詩儀於偵查中具結後證稱：其任職在甲○○
    會計事務所擔任會計，聲請人2 公司之營業稅申報及繳納等
    事務向來由伊處理，並由伊與聲請人2 公司之代表人乙○○
    及會計聯繫，被告不會知道伊與告訴人2 公司人員聯繫情形
    ；其曾聽乙○○表示有積欠被告債務，惟其不清楚債務往來
    及清償細節；平日事務所使用多個帳戶，包含「甲○○會計
    事務所」帳戶及被告私人帳戶，平日客戶匯給事務所之款項
    ，也是直接匯入「甲○○會計事務所」帳戶或被告私人帳戶
    ，該等帳戶均由被告管理，由被告自己刷存摺或委由事務所
    員工為被告代刷；事務所使用之被告私人帳戶，並不限事務
    所公務使用，被告私人也會使用，相關帳目由被告管理、記
    帳；客戶匯款後，有的會來電告知匯款情形，有的未撥打電
    話，而係直接傳真匯款單，有的未撥打電話，亦未傳真匯款
    單，等被告或事務所員工刷存摺看到匯款記錄後，才知道有
    某客戶匯了某款項，通常客戶若未通知其已匯款，被告刷存
    摺見到有某款項匯入也會通知伊，惟若此時被告未告知其客
    戶有款項匯入，伊也不會知道；伊記得曾撥打電話通知乙○
    ○應匯聲請人2 公司95年9 月、10月營業稅款，然不記得乙
    ○○是否曾於95年11月間通知伊已匯款之情；被告不會知道
    其與客戶個別聯絡情形，也不會知道伊以電話或傳真要求乙
    ○○代聲請人2 公司匯營業稅款，或要求乙○○匯款之日期
    或帳戶；伊通常僅會以電話或傳真通知客戶於何日期前匯何
    金額至何帳戶，若客戶未依其要求匯款，便不會再有其他動
    作，也不好意思再催客戶，因為有的客戶雖口頭表示會匯款
    ，其實有周轉困難無法匯款等語（見97年度他字第260 號卷
    第4 頁至第6 頁、97年度偵續字第65號卷第27頁至第30頁）
    ；是雖聲請人之代表人乙○○稱有與被告事務所聯絡通知匯
    款一事，惟此部分證人李詩儀因時間已久而不記得詳情，且
    依證人李詩儀所述，被告事務所之帳戶及被告私人帳戶均有
    用作業務使用，使用上亦不僅限業務，被告之私人款項亦有
    匯入，再者被告對客戶營業稅之申報及繳納等事務，均交由
    事務所小姐負責處理，請款明細表亦由事務所小姐製作發送
    ，被告並未立即直接查核，且斯時被告與乙○○恰有債務協
    商償還之事，是被告辯稱對該筆款項性質有所誤認等語，尚
    非全然不可能，縱被告就此有何疏忽，亦難遽論被告有何為
    自己或第三人不法之所有意圖，就此部分難認被告有業務侵
    占之犯行。
  (四)就聲請人2 公司之代表人乙○○曾向被告借款共計200,000
    元，並開立聲請人2 公司票據擔保，又曾以手錶1 支抵償部
    分借款，然未清償完畢等情，乙○○於偵查中固陳稱：其私
    人曾因無能力償還前向被告所借200,000 元款項，而於95年
    11月間，將其所有勞力士手錶1 只交給被告，希望抵償其中
    180,000 元債務，惟被告當時表示只願以之抵償其中120,00
    0 元債務，雙方對該錶究可抵償多少債款未明白達成協議，
    其與被告均知悉其積欠被告之債務未償清，其亦曾向被告表
    示會盡力償清欠款；其向被告借款3 次，曾開立聲請人2 公
    司票據為擔保，取款方式有直接以現金為之，亦有由被告匯
    款至聲請人2 公司帳戶，其再取款；其於95年11月16日，依
    「甲○○會計事務」所職員李詩儀傳真之95年9 月、10月營
    業稅請款明細表，匯款58,990元至本件帳戶後，曾以電話至
    「甲○○會計事務所」表示要找李小姐，旋1 位自稱人員李
    小姐者接手電話與其通話，其即向該李小姐表示已匯款，當
    時其心中想要聯繫的李小姐係李詩儀，惟其不確定接電話之
    李小姐是否為李詩儀，其亦未將上開匯款及所匯款項係用來
    繳納聲請人2 公司稅款等情通知被告，被告亦不知聲請人2
    公司95年9 月、10月營業稅為58,990元，其不清楚李詩儀究
    竟有無接到上開匯款通知或是否有人轉告被告其上開匯款係
    用以繳納聲請人2 公司稅款等語（97年度他字第260 號卷第
    6 頁至第7 頁、96年度他字第2365號卷第78頁），然聲請人
    2 公司之代表人乙○○與被告就該錶可抵償多少債款既未有
    明確約定，且乙○○借款時亦開立發票人為聲請人大同保全
    公司票據作為擔保，款項亦有利用聲請人2 公司帳戶流通，
    且乙○○自承其僅對事務所之人員通知匯款係作為繳納稅款
    ，並無直接聯繫被告一事，則借款之餘額既不明確，借貸款
    項亦曾經由聲請人2 公司帳戶流通，被告對該筆58,990之性
    質究為清償借款或稅款有所誤會，尚屬可能。至乙○○復稱
    ：有與被告之會計事務所小姐聯絡要分2 筆繳納，並與被告
    聯絡，告知其先匯稅款之部分，被告有同意乙節，因被告否
    認上情，告訴人等復未提出其他證據佐證，尚難據此為不利
    被告之認定。
  (五)聲請人2 公司之代表人乙○○雖稱：向被告借200,000 元，
    是私人向甲○○借，後因無力還錢，95年11月以勞力士錶抵
    債，但沒償清，當時口頭協議勞力士錶抵180,000 元，當時
    甲○○沒答應說要去估價，後來甲○○向我說只能抵120,00
    0 元，沒特別再就可抵多少協商，其只是說能力上有辦法還
    會儘量還云云。惟此部份聲請人2 公司之代表人並無提出積
    極證據，證明其與被告間有此抵償一事，縱使2 人間確實有
    就勞力士抵償一事有共識，然被告就聲請人2 公司所匯入之
    58,990元之款項亦有可能誤會係為清償所未償還之借款，況
    被告於偵查中稱：95年11月初乙○○拿勞力士錶抵償時伊願
    給其抵積欠之120,000 元借款，即使匯入之58,990元與尚積
    欠之款項80,000元不符，被告認知上不無可能認此為乙○○
    僅清償部份借款，是被告未將此一款項繳納稅款，欠缺易持
    有為所有之主觀犯意。
  (六)至聲請人2 公司固於95年11月30日匯款勞務費16,000元至上
    開帳戶，而被告對該筆款項並未表示有何誤認，惟該16,000
    元係告訴人2 公司於95年9 月、10月之記帳費8,000 元及辦
    理停業之費用共8,000 元，而被告之事務所亦確有為聲請人
    2 公司辦理前開申報及申請停業，且證人李詩儀證稱：若客
    戶沒有依請款明細表回應或付款，我們還是會申報，就是報
    欠稅；不會詢問客戶為何未繳款，我們很多客戶都這樣，口
    頭上說會付款，但是遲遲沒有動作，我們也不是國稅局，所
    以也不好一直催；我們會幫客戶申報兩期，舉例來說，7 月
    15 日 的帳我們還是會報，不過月底會告知客戶稅款未繳，
    我們還是要收申報費，到了9 月這期，如果客戶還是沒有付
    申報費，我們就連申報都不會幫他做了等語（97年度偵續字
    第65 號 卷第27頁至第30頁）；是該記帳費、辦理停業費用
    與稅款之繳納與否間，並無絕對關係，尚難以該16,000元之
    勞務費，推論被告對乙○○先前匯款58,990元之性質即知為
    稅款。
  (七)刑法第342 條之背信罪，以行為人有取得不法利益或損害本
    人利益之意圖為必要，若無此意圖，即屬缺乏意思要件，縱
    有違背任務之行為，並致生損害於本人之財產或其他利益，
    亦難律以本條之罪（最高法院30年上字第1210號判例意旨可
    資參照）。是以刑法第342 條背信罪之成立，除須受任人於
    與第三人間外部關係之行為違反信託或其他委任契約本旨，
    因而違背其任務之行為，致生損害於本人之財產或其他利益
    之行為及故意作為構成要件外，尚須行為人有取得不法利益
    或損害本人利益之意圖為必要，若僅係信託或其他委任契約
    之雙方間之債務不履行或給付疵瑕，則應循契約內部關係之
    民事途徑解決，尚非刑法背信罪處罰之範圍。又侵占罪之成
    立，除客觀上須行為人將其所持有他人之物侵占入己之行為
    外，主觀上亦須有為自己或第三人不法所有之意圖。查聲請
    人2 公司之代表人乙○○與被告間有私人債務關係，惟黃美
    文稱其與被告間之借貸係以開公司票作擔保，依上開說明須
    被告有取得不法利益或損害本人利益之意圖為必要，若僅係
    信託或其他委任契約之雙方間之債務不履行或給付疵瑕，則
    應循契約內部關係之民事途徑解決，尚非刑法背信罪處罰之
    範圍。本件被告受聲請人2 公司之委任為其處理報稅事務，
    與被告實際有借貸關係之人係該2 公司之代表人乙○○，惟
    該代表人係以公司作擔保，難謂聲請人就被告與乙○○間之
    借貸間無保證關係，故被告尚無有取得不法利益或損害本人
    利益之意圖，難以背信罪相繩。又侵占罪亦須行為人主觀上
    有為自己或第三人不法所有之意圖，而聲請人既就被告與乙
    ○○間之借貸間為擔保，難謂該當本罪之主觀要件。故要難
    憑此推論被告涉有侵占或背信之犯行。
  (八)證人李詩儀於偵查中之證言前後所為證述大致相符，尚難認
    定被告有何聲請人所指侵占、背信之犯行，且與卷內資料吻
    合，尚無矛盾或不合常情之處，雖證人李詩儀係被告所僱用
    之人員，惟不能以此即認其證言必屬虛偽，聲請人空言泛稱
    被告與證人李詩儀相互串供，有偽證之行為云云，並無任何
    證據資料足供佐參。
  (九)此外，又查無其他積極證據證明被告甲○○涉有上述侵占58
    ,990 元 之背信之犯行，本諸「罪證有疑，利於被告」之證
    據法則，聲請人所舉證據及其於偵查中所提證據，確實不足
    令本院形成被告涉有犯罪之確切心證，即應為有利於被告之
    認定，至為灼然。
六、從而，原不起訴及駁回再議處分書以被告犯罪嫌疑不足為由
    ，分別為不起訴處分或駁回聲請人再議之聲請，經核其等之
    認定，均已敘明其理由及所憑依據。且論證理由亦無違反經
    驗法則、論理法則或其他證據法則之處。聲請意旨指摘原處
    分違法而聲請交付審判，揆諸上述，並無理由，應予駁回，
    爰裁定如主文。
七、依刑事訴訟法第258 條之3 第2 項前段，裁定如主文。
中    華    民    國    98    年    4     月    9     日
                  刑事第四庭  審判長法  官  黃美文
                                    法  官  邱玉汝
                                    法  官  朱美璘
本裁定不得抗告
以上正本證明與原本無異。
中    華    民    國    98    年    4     月    9     日
                                    書記官  楊嘉惠


司法院資訊處製作；財團法人民間司法改革基金會備份。
